臺灣高等法院高雄分院刑事判決　　　　　　　　　　　九十三年度上易字第一號
　　上　訴　人　臺灣高雄地方法院檢察署檢察官
　　上　訴　人　甲○○
　　即　被　告
　　上　訴　人　乙○○
　　即　被　告
　　右二人共同
　　選任辯護人　鍾武雄律師
右上訴人因被告竊盜案件，不服臺灣高雄地方法院九十二年度易字第一九四七號中華
民國九十二年十一月二十一日第一審判決（聲請簡易判決處刑案號：臺灣高雄地方法
院檢察署九十二年度偵字第六二九六號），提起上訴，本院判決如左：
    主  文
原判決撤銷。
甲○○、乙○○共同意圖為自已不法之所有，而侵占離本人所持有之物，各處罰金肆
仟元，如易服勞役均以參佰元折算壹日。
    事  實
一、甲○○與乙○○為夫妻，二人於民國九十二年二月四日攜同小孩一人前往高雄縣
    六龜鄉寶來村附近之青山溫泉遊玩，於同日十九時（原判決誤認為十八時）許，
    前往高雄縣六龜鄉寶來二巷十八之十九號陳如意經營之小吃店內用餐。又丙○○
    與其朋友、家人亦適於是日前往該處用餐，因見甲○○、乙○○等客人前來，而
    店內桌位不多，其又與該小吃店老闆陳如意認識，乃起身讓座予乙○○夫妻，而
    幫忙老闆陳如意洗碗，惟忘記取走放在椅子上之皮包。甲○○、乙○○二人進入
    店內後，見該店內桌位椅子上放有皮包一只，乃將之拾起並詢問老闆陳如意該皮
    包係何人所有，老閭陳如意即答稱是朋友的，並示意在一旁幫忙洗碗之丙○○拿
    走。惟丙○○誤以為在旁之家人聽到會幫忙將皮包拿走，即繼續洗碗，未起身拿
    走放置在店內椅子上之皮包。此時，甲○○、乙○○見無人前來拿取皮包，明知
    該皮包係離本人丙○○所持有之物，竟基於意圖為自己不法所有之共同犯意聯絡
    ，變易持有為不法所有之犯意，將皮包藏放在其所攜帶之小孩推車內，於用餐完
    畢後，迅速推車離去，而將丙○○之皮包一個（內有現金新台幣（下同）約三萬
    元、郵局提款卡一張、銀行信用卡四張、精鐘商專教師證、汽車駕照、身分證、
    健保卡等各一張），予以侵占入己。嗣甲○○、乙○○二人返回高雄市小港區家
    中，為恐丙○○知悉何人拿走其皮包，甲○○乃自丙○○皮包內找出一只陳先生
    之行動電話號碼，並於同日二十二時二十分許撥打予該陳先生，而由其告知知悉
    丙○○之行動電話號碼，甲○○乃又以行動電話撥打予丙○○，並虛以探試口吻
    向丙○○稱：在高雄撿到其皮夾等語，惟丙○○質疑沒有去過高雄，而皮夾放在
    其皮包內，丙○○乃進一步詢問是否撿到其皮包、在何處撿到，可否將皮包、皮
    夾返還等語時，甲○○即將電話掛斷，亦無返還皮包予丙○○之意。嗣丙○○等
    候甲○○之來電，惟均無消息，乃於同年月五日十二時四十分許，前往警局報案
    ，經警依通聯記錄追查得知係甲○○、乙○○二人。又甲○○於九十二年二月四
    日與丙○○通話後，心生畏懼，為免自己身陷麻煩，乃於翌日（即五日）委託友
    人洪裕中（另因侵占罪，經臺灣高雄地方法院以九十三年度簡字第七四四號判處
    拘役五十日）將該皮包及皮包內物品返還，惟洪裕中遲至於同年二月十七日將前
    開丙○○所有之皮包以報紙包裝丟棄於高雄市政府警察局三民第二分局陽明派出
    所前，經警員吳正峰發現帶回派出所，打開後始發現為丙○○之皮包及皮包內之
    前開物品（除現金三萬元外）。
二、案經丙○○訴由高雄縣政府警察局六龜分局報請臺灣高雄地方法院檢察署檢察官
    偵查後聲請簡易判決處刑，臺灣高雄地方法院刑事庭認為不宜以簡易判決處刑，
    簽准改依通常程序審理。
    理  由
一、訊據上訴人即被告甲○○、乙○○坦承有將告訴人丙○○皮包取走情事，惟均矢
    口否認有何竊盜犯行，被告甲○○辯稱：我沒有竊盜，那天在椅子上發現皮包後
    ，我有問老闆娘皮包是誰的，她說不知道，我才好心將皮包拿走準備要還給失主
    ，不是要偷，否則後來我不會打電話給失主，也不會委託友人洪裕中將皮包返還
    給告訴人云云；被告乙○○則辯稱：我沒有竊盜，我太太在小吃店撿到皮包後有
    告訴我，我告訴她要確實還給失主，之後的情形我就不清楚云云。經查：
  (一)被告二人於右開時、地拿走告訴人丙○○所有之皮包一個情事，業據被告二人分
    別於偵查、原審及本院審理中供承不諱；又前開皮包係告訴人丙○○所有，惟於
    前開小吃店內離座時，忘記取走，甚而於被告甲○○拿走後打電話告知時，猶不
    知其所有之皮包不見等情，已據告訴人丙○○於偵查中陳稱：「是當天晚上朱女
    打電話給我，我才知道」（偵卷第三八頁），及於原審審理時證稱：當天我與家
    人共五人先去小吃店用餐，我的皮包放在店進門第一張餐桌旁的椅子上，後來被
    告夫婦二人進來，我們讓座，被告二人就坐在那張餐桌，我出去外面攤子上幫忙
    洗碗，有聽到老闆娘在裡面幫被告點菜時喊「皮包趕快拿走！」，我以為我家人
    離開時有幫我帶走皮包，所以當時沒有發覺皮包遺失，直到當晚十點多接到一通
    未顯示來電號碼的電話，對方說在高雄撿到我的皮夾，但因我的皮夾是放在皮包
    內，而且當天我沒有去高雄，所以覺得很奇怪，就問她是否撿到我的皮包，對方
    反而質問我「你自己掉了什麼都不知道！」，我問她在哪裡撿到的，她沒有正面
    回答我，我問她可否將皮包還給我，她說她在小港很遠，不方便，我問她如何聯
    絡，她沒有回答，就把電話掛掉了，因她沒有來電顯示，我沒有辦法知道她是誰
    ，我一直等她再來電，等了半個多小時都沒再打來，我就去警察局報案，後來是
    依通聯紀錄查到是被告二人，但我回想起在小吃店目送被告夫妻二人離開時，均
    未看到他們手上有拿我的皮包，應該是被告二人故意藏起來等語（原審卷第四五
    至四八頁），並經證人即小吃店老闆娘陳如意於原審審理中證稱：被告二人進來
    ，丙○○他們主動讓座，皮包忘記帶走就放在椅子上，被告二人坐在進門第一張
    餐桌，我點菜時被告甲○○有問我這個皮包是誰的，我告訴她是我朋友的，並當
    場喊「喂，皮包快拿走！」，好像聽到有人應答的聲音，之後我因去忙，沒有注
    意皮包還在不在等語（原審卷四九至五一頁），此外，復有照片四幀附於警卷可
    稽，足見告訴人丙○○於讓座時，未拿走其所有之皮包，而為被告二人所拾獲，
    此時，該皮包已係離本人所持有之物；嗣雖被告甲○○曾詢問老闆陳如意前開皮
    包何人係所有，而丙○○亦聽到老闆之話語，惟誤以為家人會拿走，而未將皮包
    置於其持有範圍，遲至被告甲○○打電話時始知悉皮包不見，益見上開皮包自其
    讓座至接獲甲○○電話時，該皮包均係脫離本人丙○○持有之狀態。
  (二)被告二人拾獲而持有丙○○所有離其本人持有之皮包，並於老闆陳如意告知丙○○拿取，惟丙○○仍未拿取，被告二人旋即將該只皮包藏放於其攜帶之小孩推車
    內，於用餐完畢後，將該皮包攜帶離去，變易持有為不法所有之犯意情事，已經
    證人陳如意於原審審理時已證稱：「他們還有問這個皮包是誰的，我說是我的朋
    友的，．．因為被告所坐的位置是丙○○他們讓出來的」、「我回想應該是一對
    夫妻推了一台嬰兒車，我猜是不是他們拿走的，我猜他們是否將皮包放在嬰兒車
    上面推出去，否則走道那麼窄，我應該會看到他們拿走皮包」、「我肯定被告有
    聽到，因為我是當著被告的面對丙○○喊的」、「我確實當著被告二人的面喊丙○○拿走皮包」等語（見原審卷第五○至五二頁），核與證人丙○○於原審證稱
    ：店內原本有很多客人都已離開，店內的人講話我都還是聽的清楚等語相符（原
    審卷第四七頁），是被告二人既自承在小吃店有詢問老闆娘陳如意皮包是何人所
    有，理應對老闆娘之回答特別注意，自無漏聽之可能；況衡情在小吃店或餐廳拾
    獲他人之物，理應置於原處等待，或當場交由店老闆收執等待失主出面尋回，被
    告等竟捨此不為，私自將之帶離拾獲現場，且當地亦有高雄縣政府警察局六龜分
    局寶來派出所之警察機關，被告竟未儘速報告拾獲當地之警察機關處理，反而攜
    帶返回家中，此情均與一般處理拾獲遺失物程序不符；參以被告二人離開時，並
    非手持系爭皮包正大光明離開等情，且經原審質問究係何人持該皮包離開該店，
    被告甲○○、乙○○竟均答稱：忘記了，不記得誰將該皮包拿出小吃店云云，足
    徵告訴人前開指訴：被告二人應是把皮包藏起來拿走等情屬實。再被告乙○○於
    原審審理中亦明確供稱：被告甲○○撿到皮包時我即知道等語，足被告二人確係
    明知該皮包為他人所有，仍基於不法意圖，將渠等持有之皮包藏放拿走離去，顯
    見渠等確有拿走上開皮包，並易持有為所有之不法犯意聯絡及行為分擔。是被告
    辯稱：沒聽到老闆娘有喊「皮包拿走」，該地常有車子經過，車子聲音很大云云
    ，純係事後卸責之託詞，難以採信。
  (三)被告甲○○雖曾以0000000000號行動電話，於九十二年二月四日晚間
    十點二十五分五十六秒，撥打告訴人丙○○0000000000號行動電話，
    此有台灣大哥大股份有限公司雙向通聯資查詢單、通聯記錄等附於警卷可稽（見
    十二至十七頁），惟該通電話並未顯示來電號碼，且被告甲○○於電話中語氣係
    探詢之口吻，又其通話內容均無表達拾獲皮包欲主動歸還之意，亦未通知告訴人
    如何聯絡前往領取遺失之皮包，甚且於告訴人請求告知聯絡方式、將皮包返還之
    時，被告甲○○隨即將電話掛斷等情，已據證人丙○○於原審證述在卷（見原審
    卷第四五至四八頁），參以被告甲○○自承：有打開丙○○之皮包（手提袋），
    檢查後發現內暗袋有現金二萬元，皮夾內有現金六千元（警卷第三頁背面第十七
    、八行），當知失主丙○○急於找回遺失物，竟自九十二年二月四日該通電話斷
    訊後，迄同年二月十七日警方通知告訴人尋獲該皮包止，長達十三日期間內，被
    告甲○○均未再撥打告訴人之電話或語音留言，亦未報警處理或告知已委託他人
    處理等情觀之，足徵被告甲○○撥打上開電話僅在試探，顯無將該只皮包歸還失
    主之真意甚明。是自難以被告甲○○曾打電話予丙○○告知皮包遺失，則為有利
    於被告之認定。
  (四)雖被告甲○○於翌日有委託友人洪裕中將皮包交還告訴人丙○○，此經被告甲○○於偵查、原審陳述在卷（見偵查卷第四七頁、原審卷第二八、二九頁），核與
    證人洪裕中於原審審理中證稱：我與甲○○是朋友，甲○○某天晚上拿一個皮包
    到我家給我，說她在六龜撿到一個皮包，不知道如何處理，要我幫他處理，看是
    要寄還失主或是拿去派出所，我答應幫她處理，後來我皮包丟到派出所外面，事
    後皮包內的錢不見了等語屬實（見原審卷第五四、五五頁）。惟被告甲○○、乙○○二人既辯稱自小吃店帶走皮包，是想要還給失主，則於甲○○於同年月四日
    晚上已知悉失主之電話，並已與其電話連絡，則何以不光明正大告知丙○○如何
    返還、或直接拿至派出所或警局處理，反而異於常情於翌日始交由朋友代為處理
    ？顯見被告二人於打電話予告訴人時，並無返還皮包之真意（被告乙○○於警訊
    時陳稱甲○○打電話時其有聽到對話內容）。再縱如其所辯因嫌麻煩才委由朋友
    處理，則其既嫌麻煩，則當初又何必將告訴人所有之皮包自高雄縣六龜鄉寶來村
    攜帶返回高雄市小港區住處？由此益見，被告二人於前開取走告訴人皮包之初始
    ，既係共同基於意圖為自己不法所有之犯意而為之，至於事後委由朋友洪裕中處
    理，則係事後於與告訴人通電話後，因心生畏懼，以免自己惹上麻煩，甚或於警
    局留下資料，始為之。故縱被告事後另行委託他人代為處理返還事宜，惟其侵占
    之犯罪行為已經完成，則被告甲○○事後有無將皮包交予洪裕中委託返還、及皮
    包內之錢財有無消失等情，均被告二人已成立之侵占刑責無涉，被告甲○○此部
    分辯解，亦無可採。
  (五)綜上所述，被告甲○○、乙○○確均明知系爭皮包為告訴人所有而離其本人持有
    之物，仍基於不法所有意圖，將其拾獲而持有之丙○○之皮包，以變易持有為不
    法所有之犯意，攜帶離去，予以侵占入己得逞，渠二人前揭所辯，均係事後避就
    卸責之詞，不足採信。本件事證明確，被告二人共同侵占離本人持有之物犯行，
    均堪認定。
二、核被告甲○○、乙○○所為，均係犯刑法第三百三十七條之侵占離本人所持有之
    物罪。被告二人就前揭犯行，有犯意聯絡及行為分擔，為共同正犯。公訴人認被
    告係犯同法第三百二十條第一項之竊盜罪，自有未合，惟起訴之基本社會事實相
    同，本院自得予變更起訴法條（侵占離本人持有之物罪之行為人，對該物並未先
    具有委任管理等持有之關係，此與其他類型之侵占罪不同，而與竊盜罪相同，且
    所謂侵占與竊盜，俱以不法手段占有領得財物，其客觀構成要件之主要事實雷同
    ，二罪復同以為自已不法之所有為主觀要件，同以他人之財物為客體，同為侵害
    財產法益之犯罪，罪質尚無差異，應認為具有同一性。最高法院八十六年台非字
    第一八七號判決意旨參照）。
三、原審以被告二人罪證明確，予以論罪科刑，固非無見。惟查：依被告二人犯罪事
    實，係犯刑法第三百三十七條之侵占離本人所持有之物罪，惟原審誤認為係犯刑
    法第依刑法第三百二十條第一項之竊盜罪，自有未合。被告上訴意旨，否認犯行
    ，指摘原判決不當，雖無理由，惟原判決既有前開可議之處，自應由本院將原判
    決予以撤銷改判。至於檢察官依告訴人請求上訴意旨稱：被告犯後猶飾詞狡辯，
    且拒不賠償告訴人損失，甚且至告訴人服務機關誣指，騷擾告訴人，原判決量刑
    顯為過輕，請求量處有期徒刑七月等語，因被告二人所犯僅為刑法第三百三十七
    條之侵占離本人持有之物罪，最重本刑為五千元以下罰金，且告訴人已另對被告
    二人請求民事賠償，是檢察官上訴意旨為無理由。爰審酌被告二人明知其持有之
    皮包係屬丙○○所有離其本人所持有之物，竟因一時貪念，藏放於小孩推車內攜
    帶離去返回家中，而變易持有為不法所有之意圖，嗣遭告訴人察覺，為圖掩飾，
    故費周章，浪費司法資源，犯後又否認犯行並執詞狡飾，毫無悔意，及迄今未與
    告訴人達成和解，減低其犯罪所生危害，惟念其二人均無犯罪前科，素行良好，
    有卷附臺灣高等法院被告全國前案紀錄表及臺灣高雄地方法院檢察署刑案資料查
    註紀錄表可稽，且於翌日即將丙○○所有之皮包交由友人洪裕中處理，除現金外
    ，其餘物品均已交還告訴人等一切情狀，各量處罰金四千元，並均諭知如易服勞
    役以三百元折算一日之折算標準，以資懲儆。
據上論斷，應依刑事訴訟法第三百六十九條第一項前段、第三百六十四條、第二百九
十九條第一項前段、第三百條，刑法第三百三十七條、第四十二條第二項，罰金罰鍰
提高標準條例第一條前段、第二條，判決如主文。
本案經檢察官張其主到庭執行職務。
中    華    民    國      九十三      年      三      月     二十四   日
                              臺灣高等法院高雄分院刑事第三庭
                                  審判長法官  周賢銳
                                        法官  謝宏宗
                                        法官  黃蕙芳
右正本證明與原本無異。
不得上訴。
                                  法院書記官  郭蘭蕙
中    華    民    國      九十三      年      三      月    二十四    日
附錄：本判決論罪科刑法條：
中華民國刑法第三百三十七條
 (侵占遺失物罪)
意圖為自己或第三人不法之所有，而侵占遺失物、漂流物或其他離本人所
持有之物者，處五百元以下罰金。
